【裁判字號】    88,重訴,960
【裁判日期】    890802
【裁判案由】    返還價金
【裁判全文】
臺灣臺中地方法院民事判決  八十八年重訴字第九六○號
    原      告  甲○○
                丙○○
    共     同
    訴訟代理人  徐文宗律師
    被      告  廖朝安即祭祀公業廖維禎
                            住.
    訴訟代理人  常照倫律師  寄台中市○區○○路一段一０一號十七樓之一
                劉惠利律師
右當事人間請求返還價金事件，本院判決如左：
    主      文
被告應給付原告新臺幣仟萬元，及自民國八十八年十月六日起至清償日止，按年息
百分之五計算之利息。
原告其餘之訴駁回。
訴訟費用由被告負擔百分之五十四，餘由原告負擔。
本判決關於原告勝訴部分於原告以新臺幣壹仟萬元為被告供擔保後，得假執行。但被
告如於假執行程序實施前，以新臺幣仟萬元為原告預供擔保，得免為假執行。
原告其餘假執行之聲請駁回。
    事      實
一、原告方面：
(一)聲明：
  1.被告應給付原告新台幣（下同）伍仟陸佰萬元及自本起訴狀繕本送達翌日（即民
    國八十八年十月六日）起迄清償日止按年息百分之五計算之利息。
  2.本判決請准供擔保為假執行之宣告。
(二)陳述：
  1.緣祭祀公業廖維禎原來管理人為廖上博，嗣於八十六年七月二十七日重新召開派
    下員大會改選廖朝安為新任管理委員主任委員，此有鈞院八十六年度訴字第二四
    八四號民事判決影本可證，合先敘明。
  2.又被告公業所有坐落在台中市西屯區○○○段第二六五八－二四、－一０、二六
    五九－二、－六、二六六、九二六六九－三、二六六八、二六七一－一０、－六
    等六筆土地面積一二一二坪除保留三一二坪外，其餘九００坪（以下簡稱為系爭
    土地）於八十五年十二月三十一日根據八十四年八月十日派下員書面同意書以一
    億五仟萬之價格出售予原告。簽約當時並由當時之主任委員收受一千五百萬元當
    作定金及斡旋金二千六百萬元。
  3.另本件之土地，被告依合約第十二條規定須與鄰地交換成一完整地形，若交換不
    能完成視同乙方違約，依合約書第十一條約定被告不履行契約時聽由甲方解除契
    約，乙方應即加倍返還其所受領之訂金及價金作為違約賠償不得異議。
  4.查本件兩造簽立契約後，被告遲不與鄰地交換，而構成給付遲延，原告不得已，
    乃分別以台中五十支郵第三四一號、四九四七號、沙鹿郵局第一三九號存證信函
    催告被告應早日履行換地事誼，但被告非但置之不理，詎其於管理人改選後，竟
    然以台中西屯郵局第一二三一號、第三十支郵局第一四一０號存證信函稱不承認
    上開買賣並拒絕履約。
  5.按可歸責於當事人之一方遲延給付及拒絕給付時，他方當事人得解除契約，民法
    第二百五十四條定有明文，另債務人拒絕給付更不須依民法第二百五十四條為定
    期催告、即得解約，本件被告現非但有給付延遲之事實，更有拒絕給付之情事，
    是依法原告即可解除契約，原告業於八十八年九月十四日以台中法院郵局第四九
    ０八號存證信函及本起訴狀為解除之意思表示，從而依法被告須加倍返還所收受
    之定金及與斡旋金。
  6.原告以兩造買賣契約業經解除，因依契約第十一條規定請求被告給付五千六百萬
    元。被告則以買賣契約尚未合法成立資為抗辯。是則本案之爭點為：兩造買賣契
    約是否已經合法成立？
  (1)依被告之祭祀公業章程第十四條規定：「派下員大會應以全體派下員二分之一以
    上之決議為墳墓之遷移及祭祀公業財產之處分。」而依被告八十三年七月二十四
    日派下員會議，當時派下員人數為五十人，出席者四十三人，就是否贊成出售系
    爭土地（即決議第二案）而投票者有三十九人，其中贊成者二十六人，反對者十
    三人，依民主程序原理，應認為贊成出售者為三十九人。惟無論贊成者究為三十
    九人抑二十六人，均達全體派下員二分之一，揆諸首揭祭祀公業章程第十四條，
    出售系爭土地之決議已通過，被告之管理人執行該決議，原告因此與之訂立買賣
    契約，則兩造買賣契約顯已合法成立。至被告抗辯價格未另經大會決議通過，兩
    造買賣契約應屬無效，此項抗辯尚非的論。一則出售系爭土地為該次會議第二案
    ，對出售價格未作限制，且未附以其他出售條件，而決議內容已明確記載「表決
    通過出售」，其管理人自有執行決議之義務。再則管理人既由被告選任，被告應
    信賴其管理人足可決定一適當售價。故被告抗辯售價未定對象不明云云，應無理
    由。
  (2)設若八十三年七月二十四日被告之派下員會議作成出售系爭土地決議時，其派下
    員逾五十三人，致贊成出售系爭土地者二十六人因未達全體派下員二分之一而不
    能成立有效之決議，然被告於該次會員名冊中記載「會員五十人，表決通過出售
    」，並由其管理人廖上博執行決議與原告訂立系爭土地買賣契約，核其情形，係
    「以自己之行為表示，以代理權授予他人」，揆諸民法第一百六十九條規定，無
    論決議是否有效成立，被告對於第三人之原告，自應負授權人責任，原告得主張
    買賣契約有效成立在先，再依法解除之。被告主張代書蔡玉琴證稱：「辦理過戶
    一定要有派下員之同意書，於簽訂買賣契約時，只有臨時大會的紀錄不能辦理過
    戶。」因認原告不得主張表見代理。然查：代書蔡玉琴所稱「不能辦理過戶」，
    乃指「因被告無法取得派下員交換土地的同意書，所以沒辦法辦理」，此係被告
    依約須辦理換地手續之換地移轉而言，與本件買賣無涉，蓋本件代書已證稱「他
    們有提出開會紀錄，結果同意出售．．．臨時大會既然已經同意出售，應為有效
    ，所以買方也已經付了訂金。」是本件買賣成立生效應無疑義。
  (3)又證人廖學澍復證稱：「對契約沒爭執」「也沒爭執廖上博無代理權問題」益明
    本件買賣確係合法成立。
  7.再查本件依兩造合約書第十二條約定出賣之標的物，出賣人須與鄰地交換成完整
    地形，若交換不成視同賣方違約，而買賣契約簽立後，在八十五年四月二十八日
    被告之八十五年度派下員大會中，更通過決議通過廖光隆提議由廖上玻與廖上敏
    為代表為交換回來土地之登記名義人，亦有該派下員大會會議記錄一份可稽（證
    一），是被告如未同意出售土地予原告，則為何須有交換土地之決議乎？從而被
    告以未經派下員過半數同意出售土地應屬無效之抗辯自不可採。
  8.又鈞院八十七年度自字第四八八號刑事判決已認定八十四年十二月三十一日廖上
    博以廖維禎祭祀公業管理委員會主任委員身分與原告訂立契約出賣祭祀公業九筆
    土地，並收取斡旋金二千六百萬元及買賣定金一千五百萬元之事實，已為廖上博
    所是認，而該不動產買賣契約之所以無法履行係因無法與鄰地交換及地上物如何
    補償無法達成協議所致更有代書蔡玉琴結證屬實（見該院卷八十七年七月二十八
    日之筆錄）。是如本件買賣未成立則為何刑事判決會認定係因鄰地交換及地上物
    如何補償無法達成協議乎？益明本件兩造買賣契約之成立並無問題，被告執持未
    獲派下員二分之一出席通過云云即不足採。
  9.更何況被告選任之管理人廖上博以被告代理人身分與原告訂立買賣契約並收受定
    金一千五百萬元，並以支票指定為祭祀公業廖維禎，且禁止背書轉讓，該筆定金
    業已存入被告帳戶，並由被告提示領取，凡此法律效果均應歸於被告，原告既已
    合法解除買賣契約，自得依契約第十一條約定，請求被告加倍返還定金，金額為
    三千萬元。
  10.價金二千六百萬元部分：
    被告由其管理人廖上博與原告訂定買賣契約並收取定金一千五百萬元，是原告倘
    再有支付價金之必要時，亦當對於被告之管理人廖上博為之，而非被告之全體派
    下員，此與原告將被告之現任管理人廖朝安列名為被告正自相同。原告主張二千
    六百萬元係價金之支付，被告則主張係原告支付廖上博之傭金。於此有一疑義：
    買賣之系爭土地能否順利移轉過戶，尚在未定之數，買受人竟預付高達二千六百
    萬元之傭金？求諸經驗法則，當知絕無可能，遑論原告與廖上博並無傭金約定。
    因之，二千六百萬元除解為價金支付外，難有其他合理說明。本項價金既由被告
    之管理人收受，無論其用之於斡旋，或有其他用途，被告均應依代理或表現代理
    之法理負返還責任。
  11.設若兩造買賣契約不成立，原告亦得本於不當得利之規定，請求被告返還其所受
    利益四千一百萬元。其理由如下：被告以其管理人廖上博為代理人，受領原告支
    付之定金一千五百萬元及價金二千六百萬元，其受領之法律效果歸於被告，而自
    原告支付四千一百萬元時起，金錢所有權已移屬被告，被告即受利益致原告受有
    損害，且無法律上原因，應依民法第一百七十九條規定，返還其所受利益四千一
    百萬予原告。此項訴之追加本於同一之基礎事實，固為修正民事訴訟法第二百五
    十五條第一項第二款所許，揆諸同法第一百九十九條之一之立法精神，尤不容被
    告反對。
  12.另被告之祭祀公業章程對公業財產之處分既已別有規定，即屬民法第八百二十八
    條第二項所謂「契約別有約定」之情形，故出售系爭土地自無需全體公同共有人
    之同意。又：被告於八十九年三月九日所提準備書狀謂「八十五年自字第六八一
    號刑事案卷中，雖有同意書附卷，然其真實性尚有可疑」云云，惟該同意書與八
    十三年七月二十四日派下員會議成立決議出售系爭土地無關，該同意書之真實性
    縱難證明，亦無礙於成立決議出售系爭土地，併此敘明。
  13.又依祭祀公業辦理移轉慣例，派下員於取得價金之前，根本不可能交付印鑑證明
    ，必俟最後其均可拿到價金時才有可能一手支付價金，一手交付印鑑證明俾辦理
    登記，此亦有代書證言可稽。
(三)證據：提出下列所示為證：
  1.本院八十六年度訴字第二四八四號民事判決影本一份。
  2.買賣契約書影本及本院八十七年度字第四八八號刑事判決書影本各一份。
  3.台中五十支郵局第三四一、四九四七號，沙鹿郵局第一三九號存證信函影本各一
    份。
  4.台中西屯郵局存證信函第一二三一號、第三十支郵局第一四一０號存證信函影本
    各一份。
  5.台中法院郵局第四九０八號存證信函影本各一份。
  6.聲請訊問證人廖學澍、蔡玉琴。
  7.祭祀公業廖維禎管理委員會八十五年度派下員大會會議紀錄影本一份。
二、被告方面：
(一)聲明：
  1.原告之訴及假執行之聲請均駁回。
  2.若受不利判決，被告願供擔保，請准為免假執行之宣告。
(二)陳述：
  1.按當事人主張有利於己之事實者，就其事實有舉證之責任；民事訴訟法第二百七
    十七條定有明文。又關於祭祀公業之財產，係屬於全體派下公同共有，此為目前
    實務及學者之通說；而關於公同共有財產之處分，除法律另有規定或契約另有約
    定外，應得公同共有人全體之同意，民法第八百二十八條第二項，設有規定。
  (1)本件原告起訴主張被告祭祀公業廖維禎（以下簡稱為被告公業），於八十五年十
    二月三十一日，與原告就系爭土地，訂立不動產買賣契約云云；惟原告起訴所主
    張與被告間之買賣契約，實係廖上博未經祭祀公業同意非法擅自與原告製作，祭
    祀公業各派下權人並不知悉，廖上博顯有背信等情正遭刑事訴追中，而依據上揭
    實務通說及民法之規定，關於祭祀公業財產之處分，須經全體派下同意，始生效
    力；而本件原告於起訴狀所附之證物中，並未見有被告公業全體派下所出具之同
    意書，被告否認全體派下曾同意出售系爭不動產予原告；則依據上揭民事訴訟法
    第二百七十七條舉證責任之規定，關於被告全體派下曾表示同意之積極事實，自
    應由原告負積極之舉證責任。
  (2)又本件原告主張其已依系爭不動產買賣契約給付定金一千五百萬元，被告依約應
    加倍返還予原告云云；被告否認有收到原告所交付之所謂一千五百萬元定金，則
    依據舉證責任分配原則，此部分積極事實亦應由原告確實舉證。
  (3)原告又主張曾交付被告二千六百萬元作為「斡旋金」，被告應返還予原告云云；
    然被告公業並未收受原告所謂之二千六百萬元「斡旋金」，此部分依法應由原告
    舉證。至於被告公業之前管理人廖上博或曾出具乙紙收受二千六百萬元之收據，
    然此係廖上博個人所為之行為，與被告公業無關，被告公業自無庸返還所謂之「
    斡旋金」二千六百萬元予原告；況且，由廖上博於台灣高等法院台中分院八十六
    年度上易字第二四八七號刑事侵占等案件中所為之供述：「（問：有否立一張二
    千六百萬元收據？）那是促成買賣成立的斡旋金．．．」，可知廖上博縱有收受
    原告之二千六百萬元，然此僅係原告為促成買賣而支付予廖上博之傭金，與被告
    公業無關；且由廖上博上述說法，更足以證明被告公業之全體派下員於當時並未
    同意出售系爭土地予原告，因而原告方交付二千六百萬元予廖上博，希冀廖上博
    遊說公業派下員同意出售，而用以促成買賣；又廖上博於鈞院八十五年自字第六
    八一號刑事案中，曾供稱關於本件系爭二千六百萬元之斡旋金，「那是買受人自
    己願意拿出來的，不必經派下大會同意，而這筆錢（誤載為錄）也不是我自己一
    個人拿去的，有很多人一起拿的．．．」云云（詳見該案卷八十七年四月十七日
    筆錄）；是由廖上博上述供詞可知，本件被告祭祀公業確實未收到此筆所謂之「
    斡旋金」，亦不知有所謂之該「斡旋金」存在；此筆款項，充其量僅為原告與廖
    上博間之私相授受，自與被告公業無關；而被告公業既未收到此筆款項，應無不
    當得利應予返還之問題。
  (4)綜上所述，本件原告所主張之系爭不動產買賣契約並未經被告公業全體派下之同
    意，應未生效，被告公業亦從未收受原告之一千五百萬元定金及二千六百萬元之
    「斡旋金」；從而原告起訴主張被告應返還五千六百萬元予原告云云，應屬無理
    由。
  2.緣本件原告援用鈞院八十七年度自字第四八八號刑事判決理由，主張被告公業曾
    於八十三年七月二十四日召集派下員臨時大會，作成同意出售祭祀公業土地之決
    議，原告因而主張二造間確有訂立系爭不動產買賣云云。
  (1)惟本件經細觀上述原告所指之被告於八十三年七月二十四日所召開之派下員臨時
    大會會議記錄，該日會議之決議內容，僅以二十六票對十三票之相對多數決，決
    議同意將系爭土地出售而已，惟對於出售土地之總價、給付價金方式、對象等具
    體條件，則均未為討論或決議；是由此可見，本件被告公業於八十三年七月七日
    之派下員臨時會中所為之決議，僅係以出席人數之相對多數決，初步同意可將系
    爭土地出售而已；至於具體訂立買賣契約之詳細條件，自仍須再經過派下員大會
    之同意，始生效力。
  (2)況查本件被告公業之章程第十四條明文：「派下員大會應以『全體派下員二分之
    一以上』之決議為墳墓之遷移及祭祀公業財產之處分」；而上述八十三年七月二
    十四日之派下員臨時大會中，同意出售系爭土地者，僅有二十六人，未達被告全
    體派下員之半數；從而，本件系爭土地，既未經被告公業全體派下員二分之一以
    上之同意出售，則原告所提出之系爭不動產買賣契約書，自難謂有效，對被告公
    業應不生拘束效力。
  3.鈞院八十五年自字第六八一號刑事案卷中，雖有所謂之「同意書」附卷；然該同
    意書有多份係由他人代為簽名，是否係有權代理，未見附有授權書，是該同意書
    之真實性如何？實質存疑。詳言之，例如：
    (1)廖上健部分，係由廖上敏代簽名，未見合法代理之證明。
    (2)廖明耀部分，因廖明耀已於八十五年三月間死亡，不知該簽名真實性如何。
    (3)日期為八十四年八月八日之同意書，簽名部分之人名不清，不知何人所為，應
      屬無效。
    (4)廖上觀部分，係由廖上博代簽名，未見合法代理之證明；且同意書上何以有二
      個廖上觀之簽名，十分可疑。
    (5)廖正義部分，係由廖上博代簽名，已為廖正義否認授權代簽。
    (6)廖光男、廖光文、廖岱宗、廖文雄、廖正剛、廖重遠、廖武輝、廖重信八人部
      分，當時其人均在美國，應不可能回國簽同意書，亦未見有授權他人代簽之證
      明。
    是上述「同意書」並非真實並具有效力。況且，該同意書之內容，係載稱派下員
    同意將系爭土地以每坪二十五萬元之價格，出售予陳朝清；與本件原告所主張之
    出售對象、出售價格，均不相同；自不得以上述同意書，作為被告祭祀公業同意
    出售系爭土地予原告之依據。
  4.另系爭面額一千五百萬元之支票，經鈞院函查結果，雖係由台中市第八信用合作
    社（現改制為誠泰銀行）被告公業名義之帳戶所提示兌現；而該帳戶係廖上博所
    私自無權設定，應與被告公業無關；實則，被告公業於金融機構之帳戶，向來係
    使用台中區中小企業銀行北台中分行第二八－七０三號帳戶（詳見八十五年自字
    第六八一號刑事卷第二宗第七二頁），迄今仍使用中；而關於此公業所使用之帳
    戶，於設立時，即依公業之決議，慎重設定除須有公業印信、管理人印信外，尚
    需具備廖光隆、廖上成、廖朝安等三人之印信，始得動用款項；而上述所謂公業
    於誠泰銀行之帳戶，並未依公業決議須加用另三人之印信，顯見，該誠泰銀行之
    帳戶，確係廖上博無權所開設者，系爭支票雖由該帳戶提示，然此應係廖上博個
    人之行為，而與公業無關。況且，如前所述，本件二造間並未就系爭土地成立合
    法有效之買賣契約，被告公業亦未收受一千五百萬元之定金，原告依買賣契約請
    求被告公業應加倍返還定金云云，自屬無理由。
  5.另本件原告證人即辦理系爭買賣契約手續之代書蔡玉琴，於日前到庭時，亦證稱
    ：廖上博與本件原告簽訂買賣契約時，有提出開會記錄，其中在第二案表決結果
    同意出售，價格經由大會通過為準等情；且證人更表示辦理過戶一定要有派下員
    之同意書，於簽訂系爭買賣契約時，只有臨時大會記錄不能辦理過戶等語；則可
    見，本件原告二人與代書，於廖上博無權代理祭祀公業簽約當時，均係明知該契
    約之價格，並未由祭祀公業派下員大會通過，且亦無派下員之同意書、無法辦理
    過戶之事實；是被告並無以自己之行為表明廖上博有訂該買賣契約之代理權，而
    原告與廖上博私相授受之訂金及斡旋金等，被告既於當時不知悉，是尤無知他人
    （廖上博）表示為代理人而不為反對之意思表示之情形，是原告顯無從依民法第
    一百六十九條主張表見代理，或主張系爭買賣契約有效。
  6.又證人廖學澍於到庭作證，雖表示係受廖朝安之要求，而約兩造至其店內協議，
    當時廖朝安在與原告商議後，雙方均同意由賣方以一坪一萬元元補貼對方，地上
    物由買方自行處理，惟查：
  (1)率先委託廖學澍邀同二造商議者，非廖朝安，而係甲○○。
  (2)廖朝安、乙○○等人，於當日係受廖學澍通知而前往瞭解情形，並未承認係爭買
    賣契約有效。
  (3)廖朝安等人，並未與原告達成任何協議，廖學澍之證詞有誤。
  (4)廖學澍自承當日所達成之協議僅為口頭約定，並未寫成書面，則依常理，廖學澍
    所謂已達成之協議，係應由買方以一坪一萬元補貼買方，即買方總計應補貼買方
    約一千萬元左右，另廖維禎祭祀公業之祖祠用地須調整方位等情，均涉及契約之
    重大必要之點事項，顯已非廖上博無權代理之契約內容，則牽涉如此大筆金額等
    協議，豈有可能未慎重寫成書面，而率口頭言之，故可見廖朝安等人與原告並未
    達成協議。
  (5)退言之，或認為廖朝安等人於當日與原告達成初部補貼之協議共識，然此亦充其
    量僅為祭祀公業之部份派下員，與原告所為之商議，仍應交由權體派下員公決同
    意，否則對祭祀公業自亦不生效力。
  7.原告於八十九年五月三十日準備書狀中所附之八十五年四月二十八日會議記錄影
    本，被告否認其真正。實則，原告上述所指日期之會議，實際情形為內部嚴重爭
    議，當日並未作成合法決議；就交換鄰地事件，被告公業係於八十八年五月二日
    再開合法會議作成決議，並依該次決議完成交換土地與過戶手續；是本件原告所
    提之會議記錄影本不知從何而來？或係偽造？且與本件系爭事項無關；原告以該
    會議記錄影本所主張之內容，顯屬無據。
  8.綜上所述，本件原告所主張之系爭不動產買賣契約並未經被告公業全體派下之同
    意，應未生效，被告公業亦從未收受原告之一千五百萬元定金及二千六百萬元之
    「斡旋金」；從而原告起訴主張被告應返還五千六百萬元予原告云云，應屬無理
    由。
(三)證據：提出下列所示為證：
  1.會議紀錄影本一份。
  2.章程影本一份。
  3.同意書影本一份。
  4.聲請訊問證人廖朝安、廖上焜、廖光瑞、乙○○、廖學澍。
  5.台中市政府函（含會議紀錄）。
三、本院依職權向台中第一商業銀行沙鹿分行、台中市第八信用合作社南屯分社、誠
    泰商業銀行函查，及調閱本院八十五年自字第六八一號全卷。
    理      由
一、本件原告起訴主張被告祭祀公業所有系爭土地於八十五年十二月三十一日根據八
    十四年八月十日派下員書面同意書以一億五千萬元之價格出售予原告，簽約當時
    並由當時之主任委員廖上博收受一千五百萬元當作定金及斡旋金二千六百萬元，
    被告依合約第十二條規定須與鄰地交換成一完整地形，若交換不能完全視同乙方
    違約，依合約書第十一條約定被告不履行契約時聽由甲方解除契約，乙方應即加
    倍返還其所受領之訂金及價金作為違約賠償不得異議，兩造簽立契約後，被告遲
    不與鄰地交換，而構成給付遲延，原告不得已，乃分別以存證信函催告被告應早
    日履行換地事誼，但被告非但置之不理，詎其於管理人改選後，竟然以存證信函
    稱不承認上開買賣並拒絕履約。則按可歸責於當事人之一方遲延給付及拒絕給付
    時，他方當事人得解除契約，民法第一百五十四條定有明文，另債務人拒絕給付
    更不須依民法第二五四條為定期催告、即得解約，被告非但有給付延遲之事實，
    更有拒絕給付之情事，是依法原告即可解除契約，原告業於八十八年九月十四日
    以存證信函及本起訴狀為解除之意思表示，從而依法被告須加倍返還所收受之定
    金及與斡旋金等語。被告則以原告起訴所主張與被告間之買賣契約，實係廖上博
    未經祭祀公業同意非法擅自與原告製作，祭祀公業各派下權人並不知悉，廖上博
    顯有背信等情正遭刑事訴追中，被告並否認全體派下曾同意出售系爭不動產予原
    告，及有收到原告所交付之所謂一千五百萬元之定金及二千六百萬元之「斡旋金
    」，縱使廖上博有收受原告之二千六百萬元，然此僅係原告為促成買賣而支付予
    廖上博之傭金，與被告公業無關，從而原告起訴主張被告應返還五千六百萬元予
    原告云云，應屬無理由等語以資抗辯。
二、經查，原告主張本件系爭土地之買賣契約係由原告與被告祭祀公業前管理主任委
    員廖上博以被告名義於八十五年十二月三十一所訂立，有原告提出兩造所不執之
    不動產買賣契約書影本在卷足參，被告對此亦不爭執，堪信為真，另就祭祀公業
    廖維禎原來管理人為廖上博，嗣於八十六年七月二十七日重新召開派下員大會改
    選廖朝安為新任管理委員主任委員，有原告提出本院八十六年度訴字第二四八四
    號民事判決影本為證，被告對此亦不爭執，亦可信為真。是本件首應審究者，乃
    被告祭祀公業前管理主任委員廖上博以被告名義於八十五年十二月三十一所訂立
    不動產買賣契約是否對被告發生效力。
三、第查，被告祭祀公業管理主任委員係先由派下員以無記名連記法選舉出管理委員
    會議十一人組織，再由該組織之十一名委員互選一人為主任委員，對外代表管理
    委員會，任期各為四年連選得連任。而管理委員會之職權權包含有(1)祭祀公業財
    產之處分及改良、利用行為，(2)祭祀公業財產之保存管理行為，(3)辦理祭祀公業
    事宜，(4)研擬祭祀公業產權處分方案，提交派下員大會審議事項，(5)執行派下員
    大會之決議事項，(6)應向派下員提出財物報告事項。而對於墳墓之遷移及祭祀公
    業財產之處分，則應由派下員大會以全體派下員二分之一以上之決議，始得為之
    。此可參照被告提出之管理委員會組織修改章程（參考第五條、第六條、第十四
    條之規定）在卷足參，原告對被告所提之修改章程復不為爭，自可信為真，則廖
    上博當時雖為被告祭祀公業之主任管理委員，然其就祭祀公業之不動產之處分，
    自應經被告祭祀公業派下員二分之一以上之決議，始有權依據派下員之決議，代
    表被告祭祀公業為財產之處分。經查，原告主張被告祭祀公業已依被告祭祀公業
    章程第十四條規定，於八十三年七月二十四日舉行派下員會議，當時派下員人數
    為五十人（且被告於該次會員名冊中記載「會員五十人」，其會議記錄上記載表
    決通過出售出席者四十三人，就是否贊成出售系爭土地（即決議第二案）而投票
    者有三十九人，其中贊成者二十六人，反對者十三人，均達全體派下員二分之一
    ，揆諸首揭祭祀公業章程第十四條，出售系爭土地之決議已通過，被告之前管理
    人廖上博執行該決議，提出會議紀錄影本一紙在卷足參，核與本院調閱本院八十
    五年自字第六八一號卷宗屬實。次按，公同共有物之處分，固應得公有共有人全
    體之同意，而公同共有人授與處分公同共有物之代理權者，則由其一人以公同共
    有人全體名義所為之處分不能謂無效（最高法院三十二年上字第五一八八號著有
    判例可參），祭祀公業性質上固為公同共有，其處分應得公同共有人全體之同意
    ，然若依法律或契約另有訂立者，不在此限（參考民法第八百二十八條第二項之
    規定），則被告祭祀公業既有如上之章程及決議，被告之前任管理人廖上博自有
    權處分系爭不動產買賣。被告抗辯上述八十三年七月二十四日之派下員臨時大會
    中，同意出售系爭土地者，僅有二十六人，未達被告全體派下員之半數，未經被
    告公業全體派下員二分之一以上之同意出售，則原告所提出之系爭不動產買賣契
    約書，自難謂有效，對被告公業應不生拘束效力等語，復未能舉證以實其說，尚
    難認其所辯為可採。從而上訴人既經派下員大會決議得處分財產，自得本於主任
    管理委員之身分對外代表被告祭祀公業，其以被告祭祀公業所訂立之不動產買賣
    契約，自有拘束被告祭祀公業之效力。至於原告主張兩造於八十五年十二月三十
    一日根據八十四年八月十日派下員書面同意書以一億五千萬元之價格出售予原告
    乙節，被告抗辯：原告所提出被告祭祀公業派下成員曾出具同意書，其內容固係
    同意，將系爭土地以每坪二十五萬元之價格，出售予陳朝清；而與本件原告所主
    張之出售對象、出售價格，均不相同；此經本院調閱本院八十五年度自字第六八
    一號刑事判決屬實，則原告自不得以上述同意書，作為被告祭祀公業同意出售系
    爭土地予原告之依據，雖屬無訛，惟此仍無礙於被告祭祀公業之前任主任管理管
    員廖上博代表與原告所訂立之不動產買賣契約之效力。
四、按契約當事人之方給遲延者，他方得定相當期限催告其履行，如於期限內不履行
    時，得解除契約，民法第二百五十四條定有明文。經查，依契約書第十二條之約
    定：本契約上列載之出賣標的物，乙方（及被告祭祀公業）須與鄰地交換一完整
    地形，若交換不完成視同乙方違約，乙方即應無條件退還收受價金，各不得異議
    ，另契約書第十一條約定：乙方不履行本契約時聽由甲方解除契約，乙方應即加
    倍返還其所受領之訂金及價金，作為違約賠償不得異議，此可參照原告提出之上
    開契約書所載，則原告主張被告遲不與鄰地交換，並分別以台中五十支郵第三四
    一號、四九四七號、沙鹿郵局第一三九號存證信函催告被告應早日履行換地事誼
    ，但被告非但置之不理，詎其於管理人改選後，竟然以台中西屯郵局第一二三一
    號、第三十支郵局第一四一０號存證信函稱不承認上開買賣並拒絕履約。有原告
    提出之上開存證函為證，另訊據證人蔡玉琴到庭結證稱：「我是代書，辦理過戶
    及訂約的手續，買賣契約書是我簽的，他們有提出開會紀錄，其中，在第二案表
    決結果同意出售，價格經由大會通過為準。依照買賣契約書第十二條有約定被告
    應與鄰地交換土地，若不能交換視同被告違約，當時有約定稅單下來由被告辦妥
    土地交換手續的同時由原告付給被告一億三千五百萬元，但是，因為被告無法取
    得派下員交換土地的同意書，所以，沒辦法辦理。原告有繳其中二筆土地增值稅
    。當時，都是跟廖上博及介紹人接洽的。當時，簽訂買賣契約書時因為有臨時大
    會紀錄，上面載明全體出席同意出售，所以，我先以此資料辦理土地增值稅的核
    定，至於，過戶一定要得到派下員的授權書，但是，因為有些派下員要先拿到價
    金後，才願意出具印鑑及授權書，所以，我先辦理土地增值稅的核定。雖然，在
    簽訂買賣契約書的時候，只有臨時大會的紀錄不能辦理過戶，但是，臨時大會既
    然已經決議同意出售，應為有效，所以，買方也已經付了訂金」等語，且被告對
    於原告經催告未履行上開契約約定履行事項乙節，亦不為爭執，自可堪信為真，
    是原告以本件起訴狀為解除契約之意思解除兩造之契約自有理由。
五、按民法上之違約金，有懲罰性質之違約金及賠償性質之違約金，懲罰性違約金係
    債務人不於適當時期或不依適當方法履行時，債權人除得請求給付違約金外，並
    得請求履行及不履行之損害賠償，最高法院八十一年台上字第二四八四號著有判
    例；賠償性質之違約金即賠償預定性違約金，係以違約金為債務不履行所發生損
    害賠償之總額，經當事人於損害發生前預先約定者，亦即一旦有債務不履行情事
    發生，債權人即不待舉證證明其所受損害係因債務不履行所致及損害賠償之多寡
    ，均得按約定之違約金，請求債務人支付。準此，觀諸兩造所訂立之不動產買賣
    契約書第十一條約定：乙方不履行本契約時聽由甲方解除契約，乙方應即應加倍
    返還其所受領之訂金及價金，作為違約賠償不得異議等語，乃就因債務不履行而
    生損害賠償總額之預定，其性質自屬違約金（參考最高法院七十年台上字第四二
    五八號判決）。次按損害賠償預定性違約金，係一旦有債務不履行情事發生，債
    權人即不待舉證證明其所受損害係因債務不履行所致及損害之多寡，均得按約定
    之違約金，請求債務人支付，反之債務人亦不得證明債權人未受損害或損害額不
    及違約金額之多，而請求減免賠償，債權人亦不得證明實際所受損害額多於違約
    金額，請求按所受損害賠償，則被告既因給付遲延，而經原告解除契約，且依民
    法第二百六十條之規定，以解除權之行使，不妨礙損害賠償之請求，而自得依據
    契約第十一條之約定，請求被告加倍返還其所受領之訂金及價金，作為違約賠償
    。
六、再查，原告主張於簽約當時並由當時之主任委員廖上博收受一千五百萬元當作定
    金及斡旋金二千六百萬元部分，就一千五百萬元部分，經本院向第一商業銀行沙
    鹿分行、台中市第八信用合作社南屯分社、誠泰商業銀行函查結果，並查得支票
    存款號第０２１９９１號，發票人為原告甲○○，面額一千五百元之支票經提示
    兌領之紀錄，且該筆款項為被告祭祀公業所領取，有上開三家銀行之函文復卷足
    參，固就此部分堪認原告此部份之主張為真正，被告雖抗辯系爭面額一千五百萬
    元之支票，經函查結果，雖係由台中市第八信用合作社（現改制為誠泰銀行）被
    告祭祀公業名義之帳戶所提示兌現；而該帳戶係廖上博所私自無權設定，應與被
    告公業無關；實際上被告公業於金融機構之帳戶，向來係使用台中區中小企業銀
    行北台中分行第二八－七０三號帳戶，迄今仍使用中；而關於此公業所使用之帳
    戶，於設立時，即依公業之決議，慎重設定除須有公業印信、管理人印信外，尚
    需具備廖光隆、廖上成、廖朝安等三人之印信，始得動用款項；而上述所謂公業
    於誠泰銀行之帳戶，並未依公業決議須加用另三人之印信，顯見，該誠泰銀行之
    帳戶，確係廖上博無權所開設者，系爭支票雖由該帳戶提示，然此應係廖上博個
    人之行為，而與公業無關等語，並引用本院八十五年自字第六八一號刑事卷第二
    宗第七二頁為證，然按依債之本旨向債權人或其他有受領權人為清償者，經其受
    償者，債之關係消滅，另持有債權人簽名之收據者，視為有受領權人，但債務人
    已知或因過失而不知其無權受領者，不在此限，民法第三百零九條定有明文，經
    查，如前所述，被告祭祀公業之前任主任委員廖上博，既有權代表被告祭祀公業
    對外簽定系爭土地之不動買賣契約書，並已與原告訂立契約，則其自屬有權受領
    本件之買賣定金之人，更何況其指定帳戶，名稱亦屬被告祭祀公業之名稱，而非
    廖上博本人，原告對之為清償，自應發生清償之效力，況且，廖上博既係代表被
    告祭祀公業簽約之人，而持有系爭買賣契約而受領定金，該契約之上自有被告祭
    祀公業之簽章，於受領定金之當時，亦可視為有受領權人，至於被告祭祀公業依
    其決議，使用之帳戶，於設立時，除慎重設定除須有公業印信、管理人印信外，
    尚需具備廖光隆、廖上成、廖朝安等三人之印信，始得動用款項等情，被告對此
    復又證明被告故意或過失不知其無權受領之情形，是其所辯尚不足採信。從而原
    告依據買賣契約書第十一條之規定，自得向被告請求被告加倍返還其受領之訂金
    三千萬元自屬有據，且核屬允當而無過高之情形，自應予准許。惟就斡旋金二千
    六百萬元部分，原告雖引用本院八十七年度自字第四四八號判決理由中認定廖上
    博於該案坦承有收受二千六百萬元之斡旋金之事實為證，並提出該判決附卷為參
    ，惟查，上開判決書內係載「訊據被告廖上博固坦承因賣賣祭祀公業廖維禎之土
    地而收取自訴人交付之斡旋金二千六百萬元及賣賣訂金一千五百萬元之事實」等
    語，就其文義觀之，僅認定該案被告廖上博有收取斡旋金二千六百萬元，惟究以
    被告祭祀公業或其自己名義所受領乙節，該判決所認定之事實並無法證明，反之
    ，該判決更加認定「自訴人（即本案原告）交付予被告（即廖上博）之二千六百
    萬元斡旋金，雙方並未訂立書面契約具體載明其用途，而自訴人指稱是作為被告
    處理地上物搬遷及土地交換事宜之費用，被告則辯述係游說派下員出賣土地之費
    用，惟不論雙方當時就其用途為如何表述，自訴人交付高達二千六百萬元之斡旋
    金，無非冀盼藉由被告係該祭祀公業管理委員會主任管理人之身分，經其從中斡
    旋、協調以克服本件買賣相關之困難，而能使自訴人順利買得該土地並取得所有
    權，此由雙方於訂立不動產買賣契約書同時，另行訂立協議書及要求被告出具同
    意書亦可窺知。是據上所述，可知該斡旋金之性質，應屬自訴人給付予被告之傭
    金或報酬，自訴人於將該二千六百萬元斡旋金交付被告之時即為被告所有，雙方
    之間並無被告為自訴人持有該二千六百萬元之關係存在，被告嗣後予以處分或拒
    不返還，均與刑法侵占罪所規定持有他人之物而變易持有為所有之構成要件未有
    符合；又被告收受自訴人交付之斡旋金，固須為自訴人處理地上物搬遷及土地交
    換之事項，惟依被告與自訴人所訂立之協議書及被告出具之同意書，被告如無法
    完成土地交換及協助清除地上物，須退還全部收受之價金及斡旋金，並負賠償責
    任，故被告就該二事項之完成，與自訴人可謂利害與共，殊難想像被告有何故意
    違背其任務之犯罪動機，且自訴人亦未舉證說明被告不完成該二事項，係如何出
    於意圖為自己或第三人不法利益之故意，所指訴被告未完成該二事項，迄今未能
    辦理過戶等情，係屬民事債務不履行範疇，亦與刑法背信罪之構成要件有間」為
    由，作為被告廖上博未構成犯罪之理由，此可觀之原告所提出之上開判決自明，
    另就兩造所訂立之不動產契約書之約定觀之，亦無有關斡旋金之約定或記載等情
    ，尚難認此部份之金額，為價金之一部，則原告主張二千六百萬元係價金之支付
    ，復未能舉證以實其說，自難採信。從而原告依據契約書第十一條請求被告應加
    倍返還此部份之價金，既非有據，自應予駁回。
七、兩造陳明願供擔保，聲請宣告假執行或免為假執行，經核原告勝訴部分，合於法
    律規定，爰分別酌定相當之擔保金額宣告之；原告其餘假執行之聲請，因訴之駁
    回而失所依據，不予准許。
八、本件事證已臻明確，兩造其餘之攻擊防禦方法，核於本判決結果不生影響，毋庸
    再逐一論述，併此敘明。
九、據上論結，本件原告之訴為一部有理由，一部無理由，依民事訴訟法第七十九條
    但書，第八十五條第一項前段、第三百九十條第二項、第三百九十二條，判決如
    主文。
中      華      民      國    八十九    年      八      月      二      日
                                        臺灣臺中地方法院民事第三庭
~B法      官  許石慶
右為正本係照原本作成
附記如不服本判決，應於判決送達後二十日內，向本院提出上訴狀。
中      華      民      國    八十九    年      八      月      二      日
~B法院書記官


司法院資訊處製作；財團法人民間司法改革基金會備份。
